【裁判字號】    92,台非,148
【裁判日期】    920416
【裁判案由】    違反能源管理法
【裁判全文】
最高法院刑事判決                                九十二年度台非字第一四八號
    上  訴  人   最高法院檢察署檢察總長
    被      告   甲○○
右上訴人因被告違反能源管理法案件，對於台灣高雄地方法院中華民國九十一年九月
二十七日第一審確定簡易判決︵九十年度雄簡字第一三七八號，聲請簡易判決處刑案
號：台灣高雄地方法院檢察署九十年度偵字第一八九七五號︶，認為違法，提起非常
上訴，本院判決如左：
    主  文
原判決撤銷。
本件免訴。
    理  由
非常上訴理由稱：﹁按判決不適用法則或適用不當者，為違背法令；又犯罪後之法律
已廢止其刑罰者，應諭知免訴之判決，刑事訴訟法第三百七十八條、第三百零二條第
四款分別定有明文。本件原判決以被告於民國九十年九月二十日起至同年十月十日止
，私設加油站及儲油槽，未經許可而經營中央主管機關指定之能源產品柴油之銷售業
務屬實，適用能源管理法第二十條之一判處被告如上述原判決主文所示之刑。惟查石
油及其產品，依能源管理法第二條第一款規定，固為能源管理法所稱能源之一種，但
依九十年十月十一日經總統公布並於同年月十三日生效實施之石油管理法第五十五條
規定：『自本法施行之日起，能源管理法有關石油之規定，不再適用』，故自九十年
十月十三日起，有關石油之管理及違規之處罰，均應依石油管理法有關之規定為之，
而不再適用能源管理法相關之規定︵最高法院九十一年度台非字第一七八號判決參照
︶。而單純未經許可而經營中央主管機關指定之能源產品柴油之銷售業務︵即未致生
公共危險︶者，依上開說明，僅應依石油管理法第四十條第一項第二款規定處以罰鍰
，尚無適用能源管理法第二十條之一判處刑責之餘地。是本件被告上開犯罪後之法律
既已廢止其刑罰，則依刑事訴訟法第三百零二條第四款規定，自應諭知免訴之判決。
乃原判決疏未注意及此，竟仍予適用能源管理法第二十條之一而判處被告如上述原判
決主文所示之刑，顯有判決不適用法則及適用不當之違背法令。案經確定，且於被告
不利。爰依刑事訴訟法第四百四十一條、第四百四十三條提起非常上訴，以資糾正﹂
等語。
本院按：判決不適用法則者，為違背法令；又犯罪後之法律已廢止其刑罰者之案件，
應諭知免訴之判決，刑事訴訟法第三百七十八條、第三百零二條第四款分別定有明文
。本件原判決認定被告甲○○自九十年九月二十日起至同年十月十日止，私設加油站
及儲油槽，未經許可而經營中央主管機關指定之能源產品柴油之銷售業務等情，因而
適用能源管理法第二十條之一論處被告罪刑（處拘役四十日）。惟查能源管理法第二
十條之一固規定﹁未經許可而經營中央主管機關指定之能源產品之輸入、輸出、生產
、銷售業務者，處一年以下有期徒刑、拘役或科或併科新台幣三十萬元以下罰金，並
得沒收其輸入、輸出、生產、銷售之產品﹂。但被告行為後，石油管理法業於九十年
十月十一日經總統公布施行，於同年月十三日生效，該法第四十條第一項第二款規定
﹁違反第十七條第一項或第二項規定，經營汽、柴油或供車輛使用之液化石油氣零售
業務者，處新台幣一百萬元以上五百萬元以下罰鍰﹂，並於第五十五條規定﹁自本法
施行之日起，能源管理法有關石油之規定，不再適用﹂。顯見自石油管理法公布施行
生效後，立法本意對於石油之管理，專以﹁石油管理法﹂取代﹁能源管理法﹂有關石
油之規定；且石油管理法第四十條第三項有關刑罰之規定，則以有違反同法條（第四
十條）第一項各款情形之一，而致生公共危險者為犯罪之構成要件，此為能源管理法
第二十條之一所無，二者構成要件並非相同。是石油管理法公布生效後，關於未依石
油管理法第十七條第一、二項規定設置加油站，並經主管機關審查合格，報請中央主
管機關核發取得經營許可執照，而擅自經營汽、柴油之零售業務者，除有同法第四十
條第三項規定之﹁致生公共危險﹂情形應處以刑罰外，僅能依前揭規定處以行政罰之
罰鍰，予以除罪化而廢止刑罰。本件被告犯罪後，原審於九十一年九月二十七日判決
時，能源管理法已因石油管理法之公布施行而廢止其刑罰，依前開說明，即應為免訴
之判決。乃原判決仍適用能源管理法第二十條之一之規定予以論罪科刑，自有適用法
則不當之違法。案經確定，且於被告不利，非常上訴意旨執以指摘，洵有理由，應由
本院將原判決撤銷，另行判決諭知免訴，以資救濟。
據上論結，應依刑事訴訟法第四百四十七條第一項第一款但書、第三百零二條第四款
，判決如主文。
中      華      民      國    九十二    年      四      月      十六    日
                              最高法院刑事第十二庭
                                  審判長法官  張  淳  淙
                                        法官  謝  俊  雄
                                        法官  蘇  振  堂
                                        法官  張  春  福
                                        法官  呂  丹  玉
      右正本證明與原本無異
                                              書  記  官
中      華      民      國    九十二    年      四      月    二十四    日


司法院資訊處製作；財團法人民間司法改革基金會備份。
